【裁判字號】    95,上更(一),178
【裁判日期】    950731
【裁判案由】    妨害公務等
【裁判全文】
臺灣高等法院高雄分院刑事判決     95年度上更(一)字第178號
    上  訴  人
    即  被  告  丙○○
    選任辯護人  王文雄  律師
上列上訴人因妨害公務等案件，不服臺灣高雄地方法院92年度易
字第675 號中華民國92年5 月28日第一審判決（起訴案號：臺灣
高雄地方法院檢察署92年度偵字第3512號），提起上訴，經最高
法院發回更審，本院判決如下：
    主  文
上訴駁回。
    事  實
一、丙○○於民國（下同）78年間，因犯殺人罪，經臺灣高雄地
    方法院判處有期刑15年確定，於83年8月4日假釋出獄，假釋
    期間，仍不思警惕，於92年2月9日15時許，在高雄市苓雅區
    ○○○路205號「享溫馨KTV」第65號包廂內，與友人淑娟
    及10幾名不詳姓名年籍之男子，共同飲酒唱歌，並施用第二
    級毒品大麻及搖頭丸（丙○○施用毒品部分，經原審法院裁
    定觀察勒戒），經執行巡邏勤務之高雄市政府警察局苓雅分
    局福德派出所之便衣警員鄭仁國及乙○○接獲線報後，於同
    日下午3時20分許，至該包廂外敲門，無人應答，而直接開
    門進入該包廂後，立即出示員警證件並表明為員警身分，而
    當場實施臨檢，經發現包廂內桌面上有疑似毒品之殘渣袋及
    施用毒品之工具等物，認為包廂內有施用毒品之現行犯，遂
    要求在場之人關掉音樂及開燈後並提出證件受檢，而乙○○
    警員對在場之人進行盤查及蒐集毒品罪證，鄭仁國警員則守
    在包廂門口警戒，適有1名不詳姓名之人欲衝出包廂，遭鄭
    仁國攔阻後，2人發生拉扯，丙○○見狀，為能逃離包廂，
    明知鄭仁國、乙○○係依法執行臨檢及偵查犯罪蒐證等公務
    之人員，竟基於妨害公務之犯意，出拳毆打鄭仁國之眼部，
    致鄭仁國受有左下眼臉瘀血挫傷之傷害（傷害部分未告訴）
    ，乙○○見狀上前拉住丙○○，為逃脫乙○○之制服，於拉
    扯之際，丙○○接續前揭妨害公務之犯意，強將乙○○之腰
    部懸掛之警用手槍（內裝有具殺傷力之制式九０子彈12顆）
    1 把取下，而對依法執行職務之公務員施強暴，旋為鄭仁國
    、乙○○合力壓制在地上，並奪回手槍，在包廂內之其他不
    詳姓名人，於混亂之際趁隙逃逸。嗣鄭、李2 員在丙○○所
    穿外套口袋內查獲毒品大麻（毛重4.7公克）、搖頭丸顆粒3
    顆、膠囊2顆及搖頭丸粉末殘渣袋等物。
二、案由高雄市政府警察局苓雅分局移送臺灣高雄地方法院檢察
    署檢察官偵查起訴。
      理      由
甲、程序方面：
    按被告以外之人（包括證人、鑑定人、告訴人、被害人及共
    同被告等）於審判外之陳述雖不符刑事訴訟法第159條之1至
    之4等4條之規定，而經當事人於審判程序同意作為證據，法
    院審酌該言詞陳述或書面陳述作成時之情況，認為適當者，
    亦得為證據；當事人、代理人或辯護人於法院調查證據時，
    知有刑事訴訟法第159條第1項不得為證據之情形，而未於言
    詞辯論終結前聲明異議者，視為有前項之同意，同法第159
    條之5定有明文。立法意旨在於傳聞證據未經當事人之反對
    詰問予以核實，原則上先予排除。惟若當事人已放棄反對詰
    問權，於審判程序中表明同意該等傳聞證據可作為證據；或
    於言詞辯論終結前未聲明異議，基於尊重當事人對傳聞證據
    之處分權，及證據資料愈豐富，愈有助於真實發見之理念，
    且強化言詞辯論主義，使訴訟程序得以順暢進行，上開傳聞
    證據亦均具有證據能力。本件被告、辯護人及公訴人對於本
    件卷內已存在之證據之證據能力不爭執（本院上更(一)卷第32
    頁至33頁），本件證人於審判外之書面及言詞陳述，具有證
    據能力。
乙、實體方面：
一、訊據上訴人即被告丙○○否認有前開犯行，辯稱：我當日在
    「享溫馨KTV 」包廂內，與友人喝酒及施用毒品，意識不清
    楚，且音樂很大聲，燈光又暗，未看到警察出示證件表明身
    分，不知道警察進來臨檢，並無要衝出包廂，亦無動手打警
    察及搶警察的手槍，後來被壓制在地上，才知道有警察等語
    。
二、經查：
  (一)前開福德派出所員警鄭仁國、乙○○接獲線報，得知「享溫
    馨KTV 」包廂內有人施用毒品，經前往查探，出示證件及表
    明員警身分後，發現該包廂內桌上有疑似施用毒品之殘渣袋
    及工具等物，由乙○○對在場之人依法執行盤查及蒐集毒品
    罪證，鄭仁國則守在包廂門口警戒，有1 位不詳姓名男子欲
    衝出包廂，為鄭仁國攔阻而相互拉扯，被告為欲衝出包廂，
    而以拳頭毆打鄭仁國之眼部受傷，並於乙○○上前支援時，
    趁機搶走乙○○懸掛於腰部之警用九０手槍（內裝有九０制
    式子彈12顆），旋為鄭仁國、乙○○合力將被告壓制在地，
    並奪回遭搶之手槍，並在被告所穿外套口袋查獲毒品大麻（
    毛重4.7公克）、搖頭丸、搖頭丸粉末殘渣袋等物等事實，
    分據證人鄭仁國、乙○○於原審及本院證述綦詳（見原審卷
    第20頁、第21 頁、第63頁至第66頁，本院前審92年8月7日
    訊問筆錄，本院95年7月5日審判筆錄），並有鄭仁國、乙○○職務上製作之報告書、檢查紀錄、扣押物品目錄表及財團
    法人天主教聖功醫院出具之鄭仁國受傷之診斷證明書附卷可
    稽（見警卷第4頁、第5頁、第8頁、偵查卷第3頁）。警員鄭
    仁國、乙○○係依法執行職務之公務員，與被告並無嫌隙，
    自無憑空誣陷被告之可能，彼等證言足認為真實可採。
  (二)被告雖辯稱：因當時包廂內音樂很大聲，且燈光暗，我不知
    道有警察進來包廂臨檢等語。惟鄭仁國、乙○○進入包廂內
    ，出示證件表明為警察後，即請在包廂之人關掉音樂並開燈
    ，接受臨檢等情，已據鄭、李2 員證述無訛，已如上述。證
    人即與被告同在包廂內之淑娟亦結證稱稱：我剛到包廂不
    到2 分鐘警察就來了，我坐在包廂內，有聽到警察說你們幹
    什麼，叫我們坐好不要動，將證件拿出來要臨檢，然後開燈
    ，我看到有人跑出去等語（見原審卷第48頁）。證人淑娟
    係與被告同在包廂內之人，既能明確知悉有警察進入包廂內
    臨檢，衡情被告焉有不知警察進入包廂執行臨檢之理。且被
    告於偵訊時供承其有經包廂外衝之行為等情（見偵查卷第7
    頁），果如被告不知有警察執行臨檢，何以有此衝出包廂之
    舉動，足徵被告知悉有警察執行臨檢，始有欲衝出包廂，逃
    避臨檢甚明。而警方自被告所穿外套口袋起出毒品大麻、搖
    頭丸等物，已如上述，其尿液經檢驗結果，有毒品MDMA陽性
    反應，復有高雄市凱旋醫院之尿液檢驗成績書可按，是亦可
    見被告係因攜帶毒品及施用毒品，為逃避警察臨檢，而欲衝
    出包廂，尤足證被告明知有警察進入包廂執行臨檢，無可置
    疑。
  (三)證人淑娟另結證稱：我未見被告有與警察扭打，亦無看到
    有人搶警察槍等語（見原審卷第48頁）；另證人甲○○亦為
    相同之證言（見本院前審92年8 月7 日訊問筆錄、本院95年
    7 月24日審判筆錄）。惟被告係淑娟之乾弟弟、甲○○則
    係當日與被告同在該包廂飲酒、唱歌作樂之人，為淑娟及
    甲○○所陳明，均與被告有相當情誼，彼等證言難期無偏頗
    之虞，衡情應以執行公務之鄭仁國、乙○○之證言為可採，
    淑娟、甲○○此部分之證言，不足採為被告有利之證據。
  (四)綜上所敘，本案事證已臻明確，被告所辯，顯係卸責之詞，
    殊無足採，其犯行洵堪認定。前開證人鄭仁國、乙○○製作
    之報告書、檢查紀錄雖記載有2 人搶奪警用手槍，惟鄭仁國
    於原審已證實僅被告搶奪乙○○之手槍，而又無其他證據可
    佐，是公訴人認被告與1 不詳姓名人有共同正犯關係，尚有
    未洽。
  (五)本件被告固辯稱：當時我因喝酒、施用毒品以致當時或有心
    神喪失或精神耗弱之情形等語。惟按刑法上之心神喪失或精
    神耗弱，應依行為時精神障礙之程度而定，如行為時之精神
    ，對於外界事務全然缺乏知覺理會及判斷作用，而無自由決
    定意思之能力者，為心神喪失，如此項能力並非完全喪失，
    僅較普通人之平均程度顯然減退者，則為精神耗弱。本件被
    告就本件員警盤查經過，關於有看到同夥之人爭著往外跑、
    其身上之傷係自己撞到才受傷的、身上所著之衣物係向一位
    姐姐借來的、警察進來時沒有開燈，事後才開燈等情，均能
    清楚記憶而為詳盡之陳述，僅對於搶槍、襲警等情辯稱不知
    情，顯然被告於犯罪當時之意識甚為清醒，並無心神喪失或
    精神耗弱之情形，關於不知犯罪事實部分，顯屬事後飾詞，
    並不足採。且證人淑娟於本院95年7 月5 日審理時亦結證
    稱：我當時嚇到，沒有注意到被告之精神是否清醒，或有嗑
    藥精神恍惚之情形等語（見本院卷第53頁）。另關於被告是
    否有心神喪失或精神耗弱之情形，是否有送請鑑定被告心神
    之必要，事實審法院本有自由裁酌之職權，此為最高法院88
    年度台上字5039號判決之意旨。是綜上所述，本件足認被告
    案發當時雖有飲酒或施用毒品，惟其意識堪稱清楚，並無心
    神喪失或精神耗弱之情形，認無鑑定之必要，併此說明。
三、論罪科刑部分：
  (一)查鄭仁國、乙○○警員均為依法執行職務之公務員，被告葛
    信嚴竟於鄭仁國、乙○○警員執行警察職務時，與鄭仁國警
    員拉扯後並出拳毆打，復徒手搶奪乙○○警員之佩槍（內裝
    有12顆制式子彈），而對其2 人施以強暴，核被告所為，係
    犯刑法第135 條第1 項之對依法執行職務之公務員施強暴罪
    。被告先後毆打員警及搶奪員警佩槍之強暴行為，係基於單
    一妨害公務犯意為之，應視為數個舉動之接續施行，包括以
    一行為予以評價較為合理，屬單純一罪。至公訴人雖認被告
    係與另二名不詳姓名之男子共同為上開妨害公務之犯行，應
    論以共同正犯云云，然查本件僅有被告1 人毆打警員鄭仁國
    並搶奪乙○○警員之佩槍等情，已據證人鄭仁國、乙○○警
    員一致證述在卷，且並查無證據證明被告就上開行為與另2
    名不詳姓名之人有何犯意聯絡及行為分擔，是公訴意旨容有
    未洽，附此敘明。
  (二)本院前審92年度上易字第979 號判決以被告基於不法所有之
    意圖而搶奪乙○○配槍，並於搶奪之後，無故持有之前開手
    槍，認被告尚觸犯刑法第325條第1項搶奪罪、違反槍砲彈藥
    刀械管制條例第7條第4項無故持有手槍罪云云。惟衡諸本件
    情狀，被告因案發當時與友人在包廂中施用毒品，為現行犯
    ，又因假釋在案，對於警員鄭仁國、乙○○突如其來之臨檢
    ，一時情急，亟思逃離包廂，先與員警鄭仁國拉扯並出手毆
    打員警，經員警乙○○上前支援時，拉扯之際，再取下乙○○之配槍，本件發生甚為突然，經過時間亦相當短促，被告
    顯係為妨礙員警執行盤查及搜證之職務，所為毆打及搶槍之
    施暴行為，尚難認被告有何不法所有之意圖而搶奪警用手槍
    ，原判決認被告另犯搶奪罪，難認妥適。又如前所述，被告
    搶奪員警配槍，應係對員警執行職務時，所施之強暴行為，
    而該佩槍亦旋即為乙○○所取回，亦難認被告另有基於持有
    手槍之故意，而無故持有。況且，原判決既認搶奪手槍係被
    告基於對依法執行職務之公務員所施之強暴行為，與拉扯毆
    打員警係基於單一妨害公務之犯意為之，為強暴行為之接續
    進行，而又另認為被告具有不法所有之意圖及無故持有之故
    意，無非對同一行為為不同之法律評價，論理上要非無矛盾
    之處。原判決據此變更檢察官起訴罪名，並撤銷原審判決，
    實難謂妥適，併此敘明。
  (三)另，95年7月1日修正公布施行之刑法關於第41條第1 項前段
    易科罰金之折算標準，由修正前41條第1 項前段、罰金罰鍰
    提高標準條例第2 條規定，就其原定數額提高100 倍，即銀
    元100元、200元、300元（即新台幣300元、600元、900元）
    ，於修正後提高為新台幣1000元、2000元、3000元，既以易
    科罰金屬實體法律，自有刑法第2條第1項之適用，經比較新
    舊法之結果，以修正公布施行前之折算標準較為有利於行為
    人，因此，仍應適用修正前刑法第41條第1 項前段關於易科
    罰金之折算標準，始為妥適，併此說明。
四、公訴意旨另以：前開被告毆打警員鄭仁國，致其受有左下眼
    臉瘀血挫傷之傷害，另犯刑法第277 條第1 項之傷害罪嫌云
    云。惟被告此部分所犯刑法第277 條第1 項之普通傷害罪，
    依刑法第287 條規定，須告訴乃論。而被害人鄭仁國於檢察
    官終結偵查之前，並未提出告訴，依刑事訴訟法第303 條第
    3 款規定，原應諭知不受理判決，因公訴人認此部分與前開
    論罪科刑之妨害公務部分，有牽連犯之裁判上一罪關係，故
    不另為不受理之諭知。
四、原判決以被告丙○○所犯妨害公務部分，罪證明確，因予刑
    法第135 條第1 項、第41條第1 項前段，罰金罰鍰提高標準
    條例第1 條前段、第2 條之規定，並審酌被告前因犯殺人未
    遂案件，經本院判處有期徒刑15年確定，於入監執行後並於
    83年8 月4 日假釋出監而交付保護管束之事實，有臺灣高等
    法院被告全國前案紀錄表在卷可按，其於假釋期間仍不知守
    法警惕，為免被查獲吸毒罪行，竟於員警依法執行臨檢勤務
    時，一時心虛情急，意圖衝出包廂而毆打警員並搶奪員警之
    佩槍，妨害國家公權力之行使，且犯後飾詞卸責，未見悔意
    等一切情狀，量處如有期徒刑5 月，且諭知如易科罰金之折
    算標準；就被訴傷害罪部分，則以未經合法告訴，且公訴人
    認此部分與前開論罪科刑之妨害公務部分，有牽連犯之裁判
    上一罪關係，故不另為不受理之諭知。其認事用法核無違誤
    ，所處之刑亦屬適當。被告上訴意旨，仍執前詞，否認犯罪
    ，指摘原判決不當，為無理由，應予駁回。
據上論斷，應依刑事訴訟法第368條，判決如主文。
本案經檢察官張其主到庭執行職務。
中    華    民    國    95    年    7     月    31    日
                  刑事第二庭    審判長法  官  林正雄
                                      法  官  陳啟造
                                      法  官  黃壽燕
以上正本證明與原本無異。
本判決不得上訴。
中    華    民    國    95    年    7     月    31    日
                                      書記官  王婉蓉
附錄本件判決論罪科刑法條：
刑法第135條第1項
  對於公務員依法執行職務時，施強暴脅迫者，處3年以下有期
  徒刑、拘役或3 百元以下罰金。


司法院資訊處製作；財團法人民間司法改革基金會備份。
